【裁判字號】    97,上易,1411
【裁判日期】    970918
【裁判案由】    詐欺
【裁判全文】
臺灣高等法院臺中分院刑事判決        97年度上易字第1411號
上  訴  人  臺灣臺中地方法院檢察署檢察官
被      告  乙○○
                    國民
上列上訴人因被告詐欺案件，不服臺灣臺中地方法院97年度易字
第1913號中華民國97年6月26日第1審判決（起訴案號：臺灣臺中
地方法院檢察署96年度偵字第24055號），提起上訴，本院判決
如下：
    主  文
上訴駁回。
    理  由
一、公訴意旨略以：被告乙○○能預見將自己所申辦之行動電話
    ，交付予不詳身分之成年人使用，足供他人作為不法取得財
    物匯款之工具，竟仍基於幫助他人詐欺取財之不確定故意，
    將其所申辦之0000-000000行動電話門號，交付予姓名、年
    籍不詳之成年人，容任他人作為詐欺取財之工具。而前開姓
    名、年籍不詳之成年人所屬之犯罪集團成員於取得被告上開
    行動電話門號後，即基於意圖為自己不法所有之犯意，於民
    國（以下同）96年4月11日，由自稱「陳先生」者，先以000
    0-000000號行動電話門號與案外人何榮泰（犯幫助詐欺取財
    罪，由臺灣臺中地方法院檢察署檢察官以同一犯罪事實案經
    判決確定為由另為不起訴處分）聯絡，收購案外人何榮泰所
    有之中國信託商業銀行文心分行帳號000000000000號帳戶之
    存摺、提款卡，復於同年4月9日，由自稱「奇美公司」「洪
    處長」之人，撥打電話予甲○○佯稱：你中得本公司之公開
    抽獎，惟須先匯款新臺幣（以下同）7萬元加入會員，始能
    領獎等語，致甲○○信以為真，陷於錯誤，而於同年4月12
    日匯款7萬元至上開何榮泰之帳戶內，始知受騙；因認被告
    涉犯刑法第339條第1項、第30條第1項之幫助詐欺取財罪嫌
    云云。
二、按犯罪事實應依證據認定之，無證據不得認定犯罪事實。又
    不能證明被告犯罪者，應諭知無罪之判決，刑事訴訟法第15
    4條第2項、第301條第1項分別定有明文。又認定不利於被告
    之事實，須依積極證據，苟積極證據不足為不利於被告事實
    之認定時，即應為有利於被告之認定，更不必有何有利之證
    據。另按事實之認定，應憑證據，如未能發現相當證據，或
    證據不足以證明，自不能以推測或擬制之方法，以為裁判基
    礎；又認定犯罪事實，所憑之證據，雖不以直接證據為限，
    間接證據亦包括在內，然無論直接或間接證據，其為訴訟上
    之證明，須於通常一般之人均不致於有所懷疑，而得確信其
    為真實之程度者，始得據之為有罪之認定，倘其證明尚未達
    到此一程度，而有合理性懷疑之存在時，即無從為有罪之認
    定，最高法院30年上字第816號判例、40年臺上字第86號判
    例、30年上字第1831號判例、76年臺上字第4986號判例分別
    著有明文可資參照；又刑事訴訟法第161條已於91年2月8日
    修正公布，其第1項規定：檢察官就被告犯罪事實，應負舉
    證責任，並指出證明之方法。因此，檢察官對於起訴之犯罪
    事實，應負提出證據及說服之實質舉證責任。倘其所提出之
    證據，不足為被告有罪之積極證明，或其指出證明之方法，
    無從說服法院以形成被告有罪之心證，基於無罪推定之原則
    ，自應為被告無罪判決之諭知，最高法院92年臺上字第128
    號判例參照。
三、公訴意旨認被告涉犯刑法第339條第1項、第30條第1項之幫
    助詐欺取財罪嫌，主要係以甲○○於警詢中指訴、何榮泰於
    警詢中證述，及何榮泰上開帳戶之開戶資料、客戶歷史交易
    清單、甲○○匯款之存入憑證、暨乙○○申請上開行動電話
    門號之行動電話服務申請書等資料附卷為論據。惟訊據被告
    堅決否認涉有幫助詐欺取財犯行，於原審法院審理中辯稱：
    因為朋友說要送伊1支手機，伊才先去「遠傳」或「和信電
    信公司」申請1支易付卡行動電話門號，打算給上國中一年
    級的女兒聯絡下課接送使用，申辦後當天就直接放在妻子所
    駕駛的計程車置物箱內，後來朋友一直未拿手機過來，隔了
    一段時間，才發現該門號的SIM卡連同使用手冊均不見了等
    語，於偵查中辯稱是在申辦3個月後才發現不見，可能是小
    孩去車上亂翻亂灑才導致不見的等語，另於本院審理中辯稱
    該行動電話SIM卡係遺失，並未交予第3人作為詐欺取財之工
    具等語。
    經查：
  (一)行動電話門號0000-000000號，確係被告於96年4月2日申請
    開通使用等情，除據被告於偵查中及原審法院、本院審理時
    自承在卷外，並有「遠傳電信股份有限公司」96年11月21日
    遠傳（企營）字第09611103537號函檢附0000-000000號行動
    電話申請人之申租書（即遠傳易付卡客戶資料卡）及證件影
    本在卷可佐，堪先認定。
  (二)又查，證人何榮泰雖於警詢中供述：向其以2千元之代價收
    購其所有之中國信託商業銀行帳戶而自稱「陳先生」之男子
    係以0000-000000號行動電話與其聯絡云云，惟依卷內相關
    證據，查無任何通聯紀錄或通話明細等證據足資證明被告所
    申辦之0000-000000號行動電話門號有與何榮泰所使用之電
    話（電話號碼不詳）相互聯繫之情形，檢察官於偵查中復未
    就何榮泰所證述情節詳為訊明所謂通聯之時點為何，更未調
    取何榮泰所持用之行動電話門號資為比對，致根本無從證明
    何榮泰於警詢中所證稱向其收購帳戶之人所持用之行動電話
    門號確為上述之0000-000000行動電話門號等語是否屬實，
    則何榮泰上開證稱情節既乏有積極事證可供參佐，當不得據
    以採為被告上開申請使用之行動電話門號確有提供作為詐欺
    集團詐作為詐欺取財之聯絡工具之證明。縱使被告就上開行
    動電話SIM卡如何遺失之辯詞前後不一，惟於刑事訴訟上被
    告既不負自證己罪之義務，被告究有無將上述行動電話SIM
    卡交予詐欺集團使用而犯有幫助詐欺取財罪仍需由檢察官負
    舉證之責，惟遍觀全卷檢察官就起訴書所指被告將上述行動
    電話SIM卡交予詐欺集團使用之犯行，除未調取相關通聯紀
    錄資為比對外，更未將何榮泰所證述內容詳為調查，顯有舉
    證不足之缺失。
  (三)再查，被告於偵查中、原審法院行準備程序時及審理時，就
    究係何時發現該行動電話門號之SIM卡遺失之抗辯雖有不一
    ，然參諸本件行動電話門號係預付卡門號，使用者需先預繳
    一定費用予行動通訊服務供應商（即儲值）後，再依使用服
    務之情形扣抵通話費用，嗣儲值點數用罄而使用者未再繼續
    儲值時，始由服務供應商暫停服務，倘儲值點數用罄未再儲
    值，該SIM卡即無法再行撥打，一般而言，預付卡門號之儲
    值金額不高，如儲值點數用罄，對使用該行動電話門號之人
    而言，亦無妥善保存該SIM卡之動機，被告辯稱該SIM卡因放
    置計程車置物箱內而遺失等語，自非不可採信；況被告就該
    SIM卡遺失之時間供述前後有異，亦不得謂該SIM卡必係被告
    交付予他人使用，更者被告於刑事訴訟上既不負自證己罪之
    義務，被告之抗辯縱不可採信，仍需檢察官舉列積極證據證
    明被告犯罪，亦難因被告之抗辯前後不一而據此而作被告不
    利之認定。
  (四)末查，本件詐欺案件中之被害人甲○○於警詢中係證稱：渠
    於96年4月9日12時許，在家裡接獲自稱「奇美公司」的電話
    （電話號碼：00000000000000號）說我們公司在電視上有舉
    辦抽獎節目在衛視第二台要記得看，然後隔天96年4月10日
    10時許又來電（電話號碼：00000000000000號）說我有沒有
    看節目，電視節目上有抽到我，我怎麼沒有來電？後來有一
    位自稱林主任接電話說既然是公開抽獎也沒理由說不給你。
    隔天96年4月11日一位自稱洪處長來電（電話號碼：0000000
    0000000號）說要辦會員卡才有資格領取獎金，而會員資格
    要7萬元，佯稱於24小時內會將7萬元退還，之後，渠不疑有
    它，就在96年4月12日上午11時許到中國信託南勢角簡易型
    分行匯款到000-000000000000的帳戶，之後96年4月13日10
    時許，洪處長又來電說因為電腦系統繁忙會晚點才匯錢，而
    後渠起疑心跟他說你將7萬元退還給我，我不想要會員資格
    及中獎獎金，但對方一直推拖，之後就發現遭詐騙了等語。
    是詐騙集團成員係撥打上開3支002開頭之電話詐騙甲○○，
    並非以被告上開所申請之0000-000000號行動電話門號撥打
    予甲○○以施用詐術，自難認被告對於該詐欺取財之犯行有
    予以助力，顯與刑法第30條第1項幫助犯之要件有別。是檢
    察官所舉列之證據並不足以證明上述行動電話SIM卡確有交
    付予詐騙集團成員使用，更無從證明該詐欺集團成員曾以被
    告所申請上述行動電話SIM卡撥打給何榮泰，以向何榮泰收
    購帳戶，而卷內所檢附何榮泰因犯幫助詐欺取財犯罪，而經
    臺灣臺中地方法院臺中簡易庭以96年度中簡字第3323號判處
    有期徒刑4月減為有期徒刑2月之確定判決，僅能證明何榮泰
    犯幫助詐欺取財罪，亦不能執此作為認定被告犯檢察官所指
    犯有幫助詐欺取財犯行之依據。
四、綜上所述，本件依據檢察官所舉證內容，並不足以認定被告
    上開申請使用之行動電話SIM卡確有交付予詐欺取團使用，
    既難以認定被告犯有檢察官所指之幫助詐欺取財罪，被告犯
    罪嫌疑自有不足。此外，復查無其他積極證據足資認定被告
    有檢察官所指之幫助詐欺取財犯行，揆諸首揭法條及裁判意
    旨，應認本件證據不足證明被告犯罪，依法應為被告無罪之
    諭知。
五、原審以被告犯罪不能證明，而為被告無罪判決諭知之認事用
    法均無違誤，檢察官仍認被告應構成幫助詐欺取財罪為由，
    提起上訴，然本件並無積極證據足以證明被告確有檢察官所
    指之幫助詐欺取財罪，且應無罪判決之諭知，此如上開所述
    ，檢察官之上訴，並無理由，應予駁回。
據上論結，應依刑事訴訟法第368條，判決如主文。
本案經檢察官丙○○到庭執行職務。
中    華    民    國    97    年    9     月    18    日
            刑事第三庭    審判長法  官  王  增  瑜
                                法  官  蔡  紹  良
                                法  官  梁  堯  銘
上列正本證明與原本無異。
不得上訴。
                                書記官  陳  麗  玉
中    華    民    國    97    年    9     月    18    日


司法院資訊處製作；財團法人民間司法改革基金會備份。
